【裁判字號】    89,上,372
【裁判日期】    900102
【裁判案由】    交還土地
【裁判全文】
臺灣高等法院臺中分院民事判決  八十九年度上字第三七二號
      上  訴  人  丙○
                  癸○○
                  子○○
                  庚○○
                  壬○○
                  寅○○
                  卯○○
                  乙○○○
      兼右八人共同
      訴訟代理人  丑○○    住.
      被上訴人    戊○○    住.
                  辰○○    住.
                  辛○○    住.
                  己○○    住.
                  丁○○    住.
      右五人共同
      訴訟代理人  黃精良    律師
      複代理  人  甲○○    住.
右當事人間交還土地事件，上訴人對於中華民國八十九年五月三十一日臺灣彰化地方
法院八十九年訴字第五四號第一審判決提起上訴，本院判決如左：
      主      文
上訴駁回。
第二審訴訟費用由上訴人負擔。
      事      實
甲、上訴人方面：
一、聲明：求為判決：
（一）原判決廢棄。
（二）被上訴人在第一審之訴及假執行之聲請駁回。
二、陳述：除與原判所載相同部分予以引用外，補述略稱：
（一）系爭土地前經被上訴人己○○將之出借與訴外人劉振芳使用，訴外人劉振芳借
      得系爭土地以後，邀同上訴人之被繼承人羅丈分共同出資，在系爭土地上共同
      種植樹木出售與他人，上訴人之被繼承人於民國七十八年十一月十六日死亡後
      ，由上訴人共同繼承對於系爭土地之占有使用權，上訴人使用系爭土地有合法
      權源，並非無權占有。
（二）按占有物被侵奪者，其占有物返還請求權，自侵奪或妨害占有發生後一年間不
      行使而消滅，本件被上訴人訴請上訴人返還系爭土地，其返還請求權已罹於時
      效而消滅，其訴為無理由。
（三）上訴人對於系爭土地有地上權，被上訴人若要求上訴人拆除系爭土地之地上物
      並將土地返還，則上訴人得依民法第八百三十九條之規定，於地上權消滅時，
      取回地上物即上訴人所種之樹木。且得請求被上訴人以時價購買上訴人在系爭
      土地上所種之樹木，以其價金支付上訴人受託管理系爭土地之報酬。
三、證據：除引用原審立證方法外，另請求傳訊證人劉福榮。
乙、被上訴人方面：
一、聲明：求為判決：駁回對造之上訴。
二、陳述：除與原判決所載相同部分予以引用外，補述略稱：
（一）坐落彰化縣永靖鄉○○段第九九九地號土地及同段第一０００地號土地均為被
      上訴人所共有，各人應有部分如附表一、附表二所載，上訴人之被繼承人羅丈
      分無權占用上開土地種植樹木，羅丈分已於民國七十八年十一月十六日死亡，
      上訴人等為繼承人，共同繼承系爭土地之占有，侵奪被上訴人之所有物，爰依
      民法第七百六十七條規定訴請被告等剷除地上樹木並交還土地。
（二）上訴人丑○○於原審已自認系爭土地上之樹木係其父親所種，則其於第二審始
      改稱系爭土地上之樹木係訴外人劉振芳向被上訴人己○○承租以後，與上訴人
      之父親共同合作種植云云，即非有據。
（三）系爭土地係被上訴人全體所共有，其出租應經全體共有人同意，被上訴人己○
      ○未經全體共有人同意，擅自於五十五年五月十三日，將系爭土地出租與訴外
      人劉振芳，其出租行為，對其餘共有人不生效力。
（四）本件兩造間就系爭土地並無地上權存在，上訴人主張伊係地上權人，若被上訴
      人要求上訴人剷除系爭土地之地上物，將系爭土地返還被上訴人，則上訴人依
      民法第八百三十九條之規定，得取回系爭土地上之樹木，並得請求被上訴人以
      時價向上訴人購買所種之樹木云云，均非有據。被上訴人起訴請求上訴人剷除
      系爭土地上之樹木，其真意即要求上訴人自行取回其在系爭土地上所種之樹木
      ，被上訴人並不否認上訴人取回系爭土地上所種樹木之權利。
三、證據：除引用原審立證方法外，補提：土地登記簿謄本二十張為證。
      理      由
一、本件被上訴人起訴主張：坐落彰化縣永靖鄉○○段第九九九地號土地及同段第一
    ０００地號土地（以下稱系爭土地）均為被上訴人所有，各人應有部分如附表一
    、附表二所載，上訴人之被繼承人羅丈分未經被上訴人同意，無合法權源，占用
    系爭九九九地號土地中如原判決附圖編號Ａ１所示面積０．０一七二０三公頃，
    以及系爭一０００地號土地中如原判決附圖編號Ａ所示面積０．０五０五七一公
    頃，種植樹木，羅丈分於民國（以下同）七十八年十一月十六日死亡，上訴人等
    人為其繼承人，共同繼承系爭土地之占有，繼續在系爭土地種植樹木，侵奪被上
    訴人之所有物，爰本於物上請求權，依民法第七百六十七條規定，求為判命上訴
    人應將上述地上物剷除，並將系爭土地交還被上訴人，及宣告附條件假執行之判
    決。
二、上訴人則以：系爭土地前經共有人之一之被上訴人己○○於五十五年五月十三日
    ，將之出借與訴外人劉振芳使用，訴外人劉振芳借得系爭土地以後，邀同上訴人
    之被繼承人羅丈分共同出資，在系爭土地上共同種植樹木出售與他人，上訴人之
    被繼承人於七十八年十一月十六日死亡後，由上訴人共同繼承對於系爭土地之占
    有使用權，上訴人使用系爭土地有合法權源，並非無權占有。退步言之，縱認上
    訴人為無權占有，但被上訴人對上訴人之返還占有物請求權，自其占有被侵奪後
    一年間不行使而消滅，上訴人得拒絕剷除地上物返還系爭土地。又上訴人對於系
    爭土地有地上權，被上訴人若要求上訴人拆除系爭土地之地上物並將土地返還，
    則上訴人得依民法第八百三十九條之規定，於地上權消滅時，取回地上物即上訴
    人所種之樹木。且得請求被上訴人以時價購買上訴人在系爭土地上所種之樹木，
    以其價金支付上訴人受託管理系爭土地之報酬等語，資為抗辯。
三、
（一）查被上訴人主張：系爭土地均為彼等五人共有，各人應有部分如附表一、附表
      二所載，上訴人之被繼承人羅丈分占用系爭九九九地號土地中如原判決附圖編
      號Ａ１所示面積０．０一七二０三公頃，以及系爭一０００地號土地中如原判
      決附圖編號Ａ所示面積０．０五０五七一公頃，種植樹木，羅丈分於七十八年
      十一月十六日死亡，上訴人等人為其繼承人，共同繼受系爭土地之占有，繼續
      在系爭土地種植管理樹木等情，為上訴人所不爭，並有被上訴人所提之土地登
      記簿謄本二十四張附卷可稽（見原審卷第九至十二頁、本院卷第一一六之一至
      一三三頁），復經原審法院函請彰化縣員林地政事務所派員會同至現場勘測屬
      實，有勘驗筆錄及土地複丈成果圖可稽（見原審卷第三十六至三十九頁），自
      堪信為真實。
（二）上訴人雖辯稱：系爭土地前經共有人之一之被上訴人己○○於五十五年五月十
      三日，與訴外人劉振芳簽立借用合約書，將系爭土地借與訴外人劉振芳使用，
      訴外人劉振芳取得系爭土地之使用權後，同意上訴人之被繼承人羅丈分於系爭
      土地上種植花木，羅丈分死亡後，上訴人繼受系爭土地之占有，並非無權占有
      等語，固提出借用合約書一紙為證（見原審卷第三十一頁），然此為被上訴人
      所否認。經查：該合約書第一條：「甲方（指己○○，以下同）借用乙方（指
      訴外人劉振芳，以下同）新台幣柒仟陸佰捌拾元整」。第二條：「甲方所有座
      落永請鄉○○○段四九地號（重測後地號變更為永泰段一０００號，即系爭土
      地中之一筆）耕地中之部分面積柒厘陸毛捌交乙方借用，但不得轉耕與第三人
      」。第四條：「甲方於償還該款後，乙方應無條件將該耕地所種植物遷移，回
      復原狀，交還甲方，但得有壹個月之猶豫期間」等語。依此內容，雙方係約定
      被上訴人己○○將系爭一０００地號土地中之一部分借與訴外人劉振芳使用，
      以此代價，向訴外人劉振芳借款七千六百八十元，該借用合約書中並未提及訴
      外人劉振芳取得系爭土地之使用權後，有同意上訴人之被繼承人羅丈分使用系
      爭土地之事。且上訴人之被繼承人羅丈分僅係上述借用合約書之立會人，並非
      借用合約書之當事人，是以上訴人所提上開借用合約書並不能證明羅丈文有使
      用系爭土地之合法權源。再按最高法院七十一年台上字第五一八０號判決：
      「民法第八百二十條第一項規定，共有物除契約另有訂定外，由共有人共同管
      理之。共有物之出租，係管理行為之一種，故共有人中之一人或數人將共有土
      地之特定部分出租者，須經其他共有人之同意」。系爭土地係被上訴人五人所
      共有，已如前述，其出租應經全體共有人同意，玆被上訴人己○○一人將被上
      訴人五人共有之系爭永泰段一０００地號土地（重測前為湳港西段四九地號土
      地），擅自於五十五年五月十三日，出租與訴外人劉振芳，其出租行為，對其
      餘共有人不生效力，則上訴人辯稱彼等之被繼承人羅丈分取得訴外人劉振芳之
      同意後使用系爭土地為有合法權源云云，更屬無據。
（三）上訴人於本院另辯稱：系爭土地前經共有人之一之被上訴人己○○於五十五年
      五月十三日，將之出借與訴外人劉振芳使用，訴外人劉振芳借得系爭土地以後
      ，邀同上訴人之被繼承人羅丈分共同出資，在系爭土地上共同種植樹木出售與
      他人，上訴人之被繼承人於七十八年十一月十六日死亡後，由上訴人共同繼承
      對於系爭土地之占有使用權，上訴人使用系爭土地有合法權源，並非無權占有
      等語。查上訴人在第二審所為上述抗辯，與彼等於第一審所為抗辯〔（見本判
      決理由欄三之（二）所載〕前後歧異，顯係於第一審為其敗訴判決後改稱係其
      被繼承人與系爭土地借用人劉振芳共同出資在系爭土地上種植樹木。所辯顯非
      可採，況上訴人所舉證人即系爭土地借用人劉振芳之子劉福榮於本院證稱：「
      目前系爭土地上所有樹木都是上訴人所種的」等語（見本院卷九十九頁），系
      爭土地上之樹木既均為上訴人所種，顯見上訴人於本院所辯系爭土地上之樹木
      為其被繼承人羅丈分與土地借用人劉振芳共同出資所種云云，並非真實，自難
      採憑。
（四）上訴人又辯稱：按占有物被侵奪者，其占有物返還請求權，自侵奪或妨害占有
      發生後一年間不行使而消滅，本件被上訴人訴請上訴人返還系爭土地，其返還
      請求權已罹於時效而消滅，其訴為無理由等語。按最高法院五十三年台上字第
      二六三六號判例：「占有人其占有被侵奪者，得請求返還其占有物，是項返還
      請求權，依民法第九百六十二條及第九百六十三條之規定，自被侵奪後一年間
      不行使而消滅，乃指以單純的占有之事實為標的提起占有之訴而言，如占有人
      同時有實體上權利者，自得提起本權之訴」。本件被上訴人係本於民法第七百
      六十七條所有物返還請求權之法律關係，請求上訴人剷除地上物交還土地，並
      非以單純的占有之事實為標的提起占有之訴，自無民法第七百六十三條所定一
      年短期時效期間之適用，是上訴人所辯被上訴人之返還請求權已罹於時效而消
      滅云云，自非有據。
（五）上訴人復辯稱：彼等對於系爭土地有地上權，被上訴人若要求上訴人拆除系爭
      土地之地上物並將土地返還，則上訴人得依民法第八百三十九條之規定，於地
      上權消滅時，取回地上物即上訴人所種之樹木。且得請求被上訴人以時價購買
      上訴人在系爭土地上所種之樹木，以其價金支付上訴人受託管理系爭土地之報
      酬云云。查本件被上訴人起訴，係本於物上請求權，請求上訴人剷除地上物，
      將系爭土地返還，爭執要旨在上訴人占有使用系爭土地是否有正當權源，玆上
      訴人主張伊對於系爭土地有地上權存在，但為被上訴人所否認，上訴人就此事
      實，未舉證證明，自難認伊占有使用系爭土地有正當權源。至上訴人剷除系爭
      土地上之樹木後，得否取回該樹木一節，與本件訴訟標的無關，被上訴人則陳
      稱：伊起訴請求上訴人剷除系爭土地上之樹木，其真意即要求上訴人自行取回
      其在系爭土地上所種之樹木，被上訴人並不否認上訴人取回系爭土地上所種樹
      木之權利等語，上訴人自可取回上開樹木。又上訴人得否依據地上權消滅之規
      定，請求被上訴人以時價購買系爭土地上之樹木？此與本件訴訟標的無涉，上
      訴人亦非以反訴方式請求，自無庸予以論述。至上訴人主張被上訴人應以時價
      購買系爭土地上之樹木，以買受樹木之價金抵付上訴人代被上訴人管理系爭土
      地之報酬一節，為被上訴人所否認，且被上訴人非但無任何義務出資購買此樹
      木，又按民法第三百三十四條第一項規定：「二人互負債務，而其給付種類相
      同，並均屆清償期者，各得以其債務，與他方之債務，互為抵銷」。依此規定
      ，債之抵銷，以債務給付種類相同為前提，本件上訴人主張其受託管理系爭土
      地得向上訴人請求報酬，其給付種類為金錢債權，而被上訴人所提本件訴訟，
      係請求上訴人將系爭土地之地上物剷除後，將系爭土地返還被上訴人，其給付
      種類為一定行為之給付，兩者顯非同種類，依上規定，顯不得相互抵銷，是上
      訴人上開主張，亦非有據。
四、綜上所述，上訴人占有使用系爭土地，無任何正當權源，被上訴人本於物上請求
    權，依據民法第七百六十七條之規定，請求上訴人將系爭土地上之樹木剷除，並
    將系爭土地交還被上訴人，洵屬正當，原審為上訴人敗訴之判決，並依兩造之聲
    請，分別酌定擔保金，為附條件「准」、「免」假執行之宣告，核無不合，上訴
    意旨，猶執前詞，指摘原判決失當，求予廢棄，非有理由，應予駁回。
五、據上論結：本件上訴為無理由，依民事訴訟法第四百四十九條第一項、第七十八
    條、第八十五條第一項前段，判決如主文。
中      華        民      國      九十      年    一    月        二    日
~B1民事第一庭審判長法  官  楚汝聰
~B2                法  官  陳蘇宗
~B3                法  官  邱森樟
右為正本係照原本作成。
如對本判決上訴，須於收受判決送達後二十日內向本院提出上訴書狀，其未表明上訴
理由者，應於提出上訴後二十日內向本院提出上訴理由書（須按他造人數附具繕本）
，並繳納送達用雙掛號郵票拾份（每份參拾肆元）。
上訴時應提出委任律師或具有律師資格之人之委任狀；委任有律師資格者，另應附具
律師及格證書及釋明委任人與受任人有民事訴訟法第四百六十六條之一第一項但書或
第二項（詳附註）所定關係之釋明文書影本。
~B                書記官  盧東煥
中      華      民      國     九十      年      一       月     五     日
附註：
民事訴訟法第四百六十六條之一（第一項、第二項）
對於第二審判決上訴，上訴人應委任律師為訴訟代理人。但上訴人或其法定代理人具
有律師資格者，不在此限。
上訴人之配偶、三親等內之血親、二親等內之姻親，或上訴人為法人、中央或地方機
關時，其所屬專任人員具有律師資格並經法院認為適當者，亦得為第三審訴訟代理人
。
附表一：（九九九地號土地共有人姓名及應有部分一覽表）
共有人姓名      應 有部 分      備    考
戊  ○  ○      3485\13650
辰  ○  ○      869\2730
辛  ○  ○      185\1365
己  ○  ○      2485\13650
丁  ○  ○      2485\13650
附表二：（一○○○地號土地共有人姓名及應有部分一覽表）
共有人姓名      應 有部 分      備    考
戊  ○  ○      2485\13650
辰  ○  ○      869\2730
辛  ○  ○      185\1365
己  ○  ○      2485\13650
丁  ○  ○      2485\13650
                                                                        Ｙ


司法院資訊處製作；財團法人民間司法改革基金會備份。
